臺灣彰化地方法院彰化簡易庭民事簡易判決
110年度彰簡字第567號
原      告  蔡阿柑  
訴訟代理人  王士銘律師
被      告  沈朝卿  

上列當事人間返還不當得利事件，本院於民國111年6月22日言詞
辯論終結，判決如下：
    主      文
被告應給付原告新臺幣315,766元及自民國110年9月12日起至清
償日止按年息5％計算之利息。
訴訟費用新臺幣4,630元由被告負擔其中新臺幣3,436元，餘由原
告負擔。
本判決第1項得假執行。
    事實及理由
原告減縮後聲明：被告應給付原告新臺幣（下同）315,766元及
  自起訴狀繕本送達翌日起至清償日止按年息5％計算之利息。陳
  述：
  ㈠沈啟忠、沈李彩之遺產繼承、分割過程：
    1.沈啟忠、沈李彩為夫妻。沈啟忠於民國104年10月31日死
      亡時，繼承人為沈李彩、沈朝源、被告、沈朝登、沈畏，
      應繼分比例各5分之1；沈李彩於105年10月2日死亡時，繼
      承人為沈朝源、被告、沈朝登、沈畏，應繼分比例各4分
      之1；沈朝源於109年1月19日死亡時，繼承人為原告、沈
      毓蓉、沈毓倩、沈崇聖、沈崇煥，應繼分比例各5分之1。
    2.沈啟忠、沈李彩死亡後，本院106年度重家訴字第9號家事
      確定判決（下稱第一案）就其等所遺坐落彰化縣○○鄉○○段
      000地號土地（下僅引用地號）分割方法為由被告、沈朝
      登、沈畏取得應有部分各4分之1，由原告、沈毓蓉、沈毓
      倩、沈崇聖、沈崇煥取得公同共有應有部分4分之1，並由
      原告、沈毓蓉、沈毓倩、沈崇聖、沈崇煥以現金補償被告
      、沈朝登、沈畏，於109年11月6日以判決繼承為原因辦畢
      登記。原告、沈毓蓉、沈毓倩、沈崇聖、沈崇煥於109年1
      月19日就第一案登記所取得901地號應有部分4分之1協議
      分割由原告取得，於110年1月13日以分割繼承為原因辦畢
      登記。沈畏於109年12月18日將第一案登記所取得901地號
      應有部分4分之1出賣應有部分各12分之1予沈毓蓉、沈毓
      倩、沈崇聖，於110年1月13日以買賣為原因辦畢登記。
    3.原告、沈毓蓉、沈毓倩、沈崇聖、被告、沈朝登於110年8
      月2日依本院110年度彰司調字第130號調解程序筆錄（下
      稱第二案）成立調解，協議901地號分割增加901之1地號
      ，被告、沈朝登取得901地號應有部分各2分之1，原告取
      得901之1地號應有部分2分之1，沈毓蓉、沈毓倩、沈崇聖
      取得901之1地號應有部分各6分之1，於110年9月23日以調
      解共有物分割為原因辦畢登記。
  ㈡被告應將出租土地及代墊印花稅不當得利返還原告：
    1.被告於901地號因第二案調解分割增加901之1地號以前，
      自108年11月起至110年8月止共22個月，未經901地號其餘
      共有人同意，將901地號出租並收取租金合計961,000元，
      包含自108年11月起至110年3月止共17個月收取726,000元
      ，自110年4月起至110年8月止共5個月收取195,000元，自
      109年9月起至110年8月止共12個月向李祐任收取12,000元
      ，自109年8月起至110年8月止共13個月向施彥宏收取13,0
      00元，自109年6月起至110年8月止共15個月向黃素貞收取
      15,000元，為無法律上原因而受利益，致原告、沈毓蓉、
      沈毓倩、沈崇聖、沈畏受損害，應按原告、沈毓蓉、沈毓
      倩、沈崇聖、沈畏應有部分比例合計2分之1，返還其利益
      480,500元。原告已受讓沈毓蓉、沈毓倩、沈崇聖、沈畏
      對於被告之不當得利返還請求權並通知被告，得單獨向被
      告行使該項權利。
    2.原告於110年9月14日依前案確定判決辦理土地登記時支出
      印花稅67,864元，其中4分之1即16,966元係為被告代墊，
      被告受有不當得利16,966元，亦應返還原告。
  ㈢原告同意被告主張抵銷項目：
    1.被告於出租901地號之上開22個月期間，每月支出6,000元
      ，包含清潔費3,000元及向馬金泉給付之租金3,000元，合
      計132,000元，原告同意抵銷其中2分之1即66,000元。
    2.被告於109年11月12日繳納109年度地價稅191,400元，其
      中95,700元係為原告、沈毓蓉、沈毓倩、沈崇聖、沈畏代
      墊，原告同意抵銷。
    3.被告於111、112年度管理沈啟忠、沈李彩墳墓所生費用為
      6萬元，原告同意抵銷其中3分之1即20,000元。
  ㈣原告不同意被告主張抵銷項目：
    1.被告於第一案主張其管理901地號，每月應得管理費5,000
      元報酬，原告當時為求儘速終結，未予爭執。然被告於出
      租901地號之上開22個月期間，既已支出清潔費委由他人
      打掃，且其自己實際上未因管理土地另外提出勞務，於本
      件自不得主張每月尚得請求管理費5,000元報酬，而以110
      ,000元抵銷。
    2.否認被告以30,000元向胡俊源之父收購坐落901地號上之
      鐵皮屋，又許永蒼並非買賣鐵皮屋之契約當事人，其出具
      關於賣賣過程之證明書內容係傳聞而來，不可採信。縱有
      其事，因被告於第二案調解以前，尚未將調解分割前901
      地號出租予胡先生，且其係於調解分割後，始以30,000元
      向胡先生收購坐落901地號上之鐵皮屋，當時原告已非分
      割後901地號共有人，無義務分擔收購費用，原告復未將
      被告向胡先生收取之租金列為不當得利，被告不得以30,0
      00元主張抵銷。
    3.沈啟忠、沈李彩生前，901地號地價稅之納稅義務人為沈
      啟忠、沈李彩，而非繼承人，被告未於第一案提出，不得
      於本件主張抵銷。
  ㈤被告應返還原告之不當得利合計315,766元（計算式：480,50
    0+16,966-66,000-95,700-20,000＝315,766）。為此依不當
    得利、債權讓與之法律關係，請求判決如聲明所示。
被告聲明：原告之訴駁回。陳述：
  ㈠對原告主張之出租土地不當得利480,500元、代墊印花稅不當
    得利16,966元不爭執。
  ㈡被告得以下列債權抵銷（下依序稱為抵銷債權第1、2、3、4
    、5項）：
    1.被告於出租901地號之22個月期間，提出勞務管理土地，
      每月應得管理費5,000元報酬，原告應給付被告11萬元。
    2.被告於出租901地號之22個月期間，每月支出6,000元，包
      含清潔費3,000元及向馬金泉給付之租金3,000元，合計13
      2,000元，其中2分之1即66,000元係為原告、沈毓蓉、沈
      毓倩、沈崇聖、沈畏代墊，原告應將上開不當得利返還被
      告。
    3.被告於沈啟忠、沈李彩生前為其等繳納901地號地價稅，
      其中2分之1係為原告、沈毓蓉、沈毓倩、沈崇聖、沈畏代
      墊，原告應將上開不當得利返還被告。
    4.被告於109年11月12日繳納109年度地價稅191,400元，其
      中2分之1即95,700元係為原告、沈毓蓉、沈毓倩、沈崇聖
      、沈畏代墊，原告應將上開不當得利返還被告。
    5.被告於111、112年度管理沈啟忠、沈李彩墳墓所生費用為
      6萬元，其中3分之1即20,000元係為原告、沈毓蓉、沈毓
      倩、沈崇聖、沈畏代墊，原告應將上開不當得利返還被告
      。
民法第179條規定「無法律上之原因而受利益，致他人受損害者
  ，應返還其利益。雖有法律上之原因，而其後已不存在者，亦
  同」，第182條第2項前段規定「受領人於受領時，知無法律上
  之原因或其後知之者，應將受領時所得之利益，或知無法律上
  之原因時所現存之利益，附加利息，一併償還」，第294條第1
  項前段規定「債權人得將債權讓與於第三人」，第297條第1項
  前段規定「債權之讓與，非經讓與人或受讓人通知債務人，對
  於債務人不生效力」。經查：原告主張之沈啟忠、沈李彩遺產
  繼承、分割過程，及被告獲有出租土地480,500元、代墊印花
  稅16,966元不當得利合計497,466元，原告受讓不當得利返還
  請求權並已通知被告之事實，業據其提出901地號及901之1地
  號土地登記謄本、異動索引、不當得利計算書、切結書、訴訟
  擔當協議書、印花稅大額憑證應納稅額繳款書為證，並經本院
  調取第一案、第二案卷宗提示辯論，且為被告不爭執，堪信為
  真。則原告依不當得利、債權讓與之法律關係，請求被告返還
  497,466元並附加利息，合於前開法條規定，應屬有據。
民法第334條第1項前段規定「二人互負債務，而其給付種類相
  同，並均屆清償期者，各得以其債務，與他方之債務，互為抵
  銷」，第335條第1項規定「抵銷，應以意思表示，向他方為之
  。其相互間債之關係，溯及最初得為抵銷時，按照抵銷數額而
  消滅」。經查：
  ㈠被告辯稱原告、沈毓蓉、沈毓倩、沈崇聖、沈畏獲有抵銷債
    權第2、4、5項之不當得利，依序為66,000元、95,700元、2
    0,000元，合計181,700元，應由原告返還被告之事實，業據
    其提出不當得利計算書、地價稅繳款書為證，且為原告不爭
    執，堪信為真。則被告為抵銷抗辯，合於前開法條規定，應
    屬有據。
  ㈡被告辯稱原告、沈毓蓉、沈毓倩、沈崇聖、沈畏獲有抵銷債
    權第1項之不當得利11萬元，應由原告返還被告之事實，為
    原告否認，且未據被告舉證證明曾提出每月相當於5,000元
    報酬之勞務以管理土地，又抵銷債權第2項部分業已將被告
    支出之清潔費計算在內，亦不應重複評價。是被告此部分所
    辯，尚非可採。
  ㈢被告辯稱原告、沈毓蓉、沈毓倩、沈崇聖、沈畏獲有抵銷債
    權第3項之不當得利，應由原告返還被告之事實，為原告否
    認，且未據被告表明其金額，又第1案訴訟標的為沈啟忠、
    沈李彩之繼承人間分割遺產法律關係，繼承人如因管理遺產
    所生費用，應於第1案提出，被告於本件逾時提出之此部分
    抗辯，經核應為第1案既判力所及，自不得再行主張。是被
    告此部分所辯，尚非可採。
民法第203條規定「應付利息之債務，其利率未經約定，亦無法
  律可據者，週年利率為百分之五」，第229條第2項規定「給付
  無確定期限者，債務人於債權人得請求給付時，經其催告而未
  為給付，自受催告時起，負遲延責任。其經債權人起訴而送達
  訴狀，或依督促程序送達支付命令，或為其他相類之行為者，
  與催告有同一之效力」。經查：被告應將不當得利497,466元
  返還原告，扣除抵銷抗辯有理由之金額181,700元後，應返還3
  15,766元。則原告依不當得利、債權讓與之法律關係，請求被
  告返還315,766元及自起訴狀繕本送達翌日即110年9月12日起
  至清償日止按年息5％計算之利息，為有理由，應予准許。
本件係適用簡易程序所為被告敗訴之判決，就原告勝訴部分，
  應依職權宣告假執行，及依職權確定訴訟費用額為4,630元（
  第一審裁判費），除減縮部分命原告負擔外，其餘命被告負擔
  。
本件判決事證已臻明確，兩造其餘主張及舉證，核與判決結果
  無影響，不另論述。
中　　華　　民　　國　　111 　年　　7 　　月　　20　　日
                  彰化簡易庭  法    官  廖政勝
以上正本係照原本作成。
如不服本判決，應於判決送達後20日內，向本院提出上訴狀，並
按應送達於他造之人數提出繕本或影本，及繳納第二審裁判費。
中　　華　　民　　國　　111 　年　　7 　　月　　20　　日
                              書 記 官  梁高賓